【裁判字號】    89,判,3597
【裁判日期】    891214
【裁判案由】    空氣污染防制法
【裁判全文】
最  高  行  政  法  院  判  決                  八十九年度判字第三五九七號
    原      告  正鼎橡膠工業股份有限公司
    代  表  人  甲○○
    被      告  桃園縣政府
    代  表  人  許應深
右當事人間因空氣污染防制法案件，原告不服行政院環境保護署中華民國八十八年八
月十九日八八環署訴字第四六七五七號再訴願決定，提起行政訴訟，本院判決如左：
    主  文
原告之訴駁回。
訴訟費用由原告負擔。
    事  實
緣被告所屬桃園縣環境保護局，因接獲民眾檢舉：「原告工廠於夜間排放臭味」等情
，乃於民國八十七年十二月二十九日零時二十分，派員會同陳情之民眾於原告工廠周
界下風處進行臭味取樣，經六位嗅覺判定員依官能測定法檢驗分析結果臭味濃度為一
四四，超過排放標準所定限值（五十），乃由被告依據行為時（下同）空氣污染防治
法第十一條第一項、第三十六條之規定，裁處原告新台幣（下同）十萬元罰鍰，原告
不服，提起訴願及再訴願，均遭決定駁回，遂提起行政訴訟。茲摘兩造訴辯意旨如
次：
原告起訴意旨略謂︰．按「公私場所固定污染源排放空氣污染物，應符合排放標準。
」「公私場所違反第十一條第一項所定之排放總量及濃度者，．．．其違反者為工商
廠、場，處新臺幣十萬元以上一百萬元以下罰鍰。」空氣污染防制法第十一條、第三
十六條定有明文。準此，必須工商廠、場者，所排放之固定污染源之總量及濃度同時
逾排放標準時始有處罰規定，原處分僅列舉原告之採樣送驗，測定值超過排放標準，
並引用空氣污染防制法第十一條、第三十六條為處罰論據。然並未說明原告之排放總
量是否有逾越規定﹖法令規定既已明文規定「所排放之固定污染源之總量及濃度」，
被告僅說明原告之排放固定污染源之濃度如何逾越標準，但原告之排放總量如何﹖有
無超過標準﹖被告則置之不論！殊嫌與該法令之規定有間！原告於訴願與再訴願程序
中，一再披瀝指陳原處分之不當，縱任不足為取，被告所舉發之事證既與法令不相適
合，自不能以該法條之規定遽為處罰原告，職是之故，原處分及一再訴願決定均應予
以撤銷。空氣污染防制法第十一條規定「公私場所固定污染源排放空氣污染物，應符
合排放標準。」，觀其規定所指「固定污染源」應為指於工廠製程中因施工所排放之
固定空氣污染者而言，執此，原告於被告進行採樣之時，是否仍於工廠製程中﹖即為
原告是否適用空氣污染防制法處罰規定之關鍵！原告於處分、訴願過程中均表達，採
樣當時已無員工工作，並已停止一切生產，則原告又如何能排放「固定污染源」﹖被
告縱然有採樣化驗，但對於該採樣之內容如何為確定為原告所排放「固定污染源」，
並不足為充份之說明，即逕以原處分對原告科罰，委難昭信服於人。原告為一橡膠公
司，所囤積之橡膠本即有特殊原味，其既為法令容許之物品，自非所謂之污染物，併
此說明，被告所採樣之氣體排放，究竟是為橡膠原味﹖抑或所謂之污染源﹖更或者為
其他公司或工廠所排放之污染源﹖事實猶在疑似之間，被告並未將該污染源之氣體與
原告之物品進行比較化驗，自以行政裁量為科處罰鍰之論據，洵非妥適！再進而言之
，原告周遭附近皆為設置有排放煙囪之化學工廠，被告似有「打擊錯誤」之虞！被告
既不能充分說明或釋疑該不明污染氣體，確為原告所有，自不能徒以該採樣化驗結果
，做為原處分之唯一依據，為此訴請撤銷原處分及一再訴願決定等語。
被告答辯意旨略謂︰按「公私場所固定污染源排放空氣污染物，應符合排放標準。」
「公私場所違反第十一條第一項，．．．其違反者為工商廠、場，處新台幣十萬元以
上一百萬元以下罰鍰。」分別為空氣污染防制法第十一條第一項及第三十六條第一項
所明定。現就原告訴狀所提之爭點，提出以下之答辯：（一）按依空氣污染防制法第
三十六條原文：「公私場所違反第十一條第一項、第十二條第一項、第二項或第三項
、第十三條、第十四條、第十八條或依第十五條第二項所定之排放總量及濃度者．．
．」其中總量之限制係指第十五條之規定內容，與第十一條無涉，詎料原告訴狀竟將
第三十六條條文篡改為：「公私場所違反第十一條第一項所定之排放總量及濃度者，
．．．」，用以指摘被告之原處分，其作法誠有可議。（二）依空氣污染防制法施行
細則第三條第一項第一款規定：「固定污染源：指不因本身動力而改變位置之污染源
。」並非如原告所稱：「應為指於工廠製程中因施工所排放之固定空氣污染者而言」
。（三）被告所屬環保局稽查人員於八十七年十二月二十九日零時二十分，會同陳情
人在原告工廠周界外四周巡視時，在原告工廠上風處未發現明顯惡臭，惟於原告工廠
下風處聞有惡臭氣體遂採集，本於現場確認臭味為原告工廠所排放。原告雖主張「所
囤積之橡膠本即有特殊原味，其既為法令容許之物品，自非所謂之污染物」云云，惟
臭味既為原告工廠所排放，致其產生惡臭之物質為何﹖稽查當時原告工廠員工是否上
班﹖機械是否操作？對違規事責之認定，均不生影響。依稽查檢驗結果本件違規事實
洵堪認定，原告已違反空氣污染防制法第十一條第一項規定。被告依空氣污染防制法
第三十六條第一項規定裁處原告十萬元罰鍰，與法並無不合，為此請求判決駁回原告
之訴等語。
    理  由
按「公私場所固定污染源排放空氣污染物，應符合排放標準。」「前項排放標準，由
中央主管機關會商有關機關定之。．．．．」「公私場所違反第十一條第一項、第十
二條第一項、第二項或第三項、第十三條、第十四條、第十八條或依第十五條第二項
所定之排放總量及濃度者，處新臺幣二萬元以上二十萬元以下罰鍰；其違反者為工商
廠、場，處新臺幣十萬元以上一百萬元以下罰鍰。」空氣污染防制法第十一條第一項
、第二項前段、第三十六條第一項定有明文。又「固定污染源空氣污染物排放標準」
規定，工業區（周界）之臭氣濃度標準為五○。本件原告從事橡膠製造，經被告所屬
桃園縣環境保護局依據民眾檢舉，於八十七年十二月二十九日零時二十分，派員會同
陳情人於原告工廠周界下風處進行臭味取樣，經六位嗅覺判定員依「臭氣及異味官能
判定法─三點比較式嗅袋法」，判定臭氣濃度為一四四，已逾越前揭排放標準等情，
有卷附之公害受理案件處理單、勘查工作紀錄表、檢驗結果報告表及處分書等書面證
據附於原處分卷為憑，應堪信為真實。原告雖主張：（一）依八十一年二月一日修正
公布、而適用之舊空氣污染防治法第三十六條第一項之規定：「公私場所違反第十一
條第一項所定之排放總量及濃度者，．．．其違反者為工商廠、場，處新臺幣十萬元
以上一百萬元以下罰鍰。」依此規定，顯然工廠所排放之固定污染源之總量及濃度須
同時逾越排放標準，才得加以處罰，現被告僅檢測出原告之排放濃度超過標準，即行
對原告加以處罰，顯然有違前開法令。（二）又空氣污染防治法第十一條所規定之「
公私場所固定污染源」，應指工廠製程中因施工所排放之固定空氣污染者而言，但被
告採樣之時間為八十七年十二月二十九日零時二十分，當時原告已停止生產，又如何
能排放「固定污染源」﹖（三）原告為一橡膠公司，囤積之橡膠本即有特殊味道，但
既為法令容許，即非污染物。（四）原告工廠四週均有其他化學工廠，故被告檢測到
之特殊氣味，其來源無法證明為原告工廠所產生。是以本件原處分無論在事實認定及
適用法律上均有不當云云。但查：（一）空氣污染防治法第三十六條第一項規定之全
文為：「公私場所違反第十一條第一項、第十二條第一項、第二項或第三項、第十三
條、第十四條、第十八條或依第十五條第二項所定之排放總量及濃度者，處新臺幣二
萬元以上二十萬元以下罰鍰；其違反者為工商廠、場，處新臺幣十萬元以上一百萬元
以下罰鍰。」從法條用語及結構觀之，只要違反同法第十一條第一項者，即可依本條
文加以處罰，而空氣污染防治法第十一條第一項之排放標準，則依同條第二項之規定
，授權主管機關定之，而主管機關制定之「固定污染源空氣污染物排放標準」工業區
（周界）之臭氣濃度標準有所規定，則被告依此處罰原告即無不當。至於原告所言「
排放總量及濃度」之規定乃是指同法第十五條第二項之情形，與本案之情形毫無干涉
，此可由條文用語中一望即知，故原告所云：「工廠所排放之固定污染源，須其排放
總量及排放濃度同時逾越排放標準，才得加以處罰」等語，純屬其對法律之誤解，委
不足採。（二）又空氣污染防治法第十一條第一項所稱「固定污染源」，依空氣污染
防制法施行細則第三條第一項第一款之規定，乃是指「不因本身動力而改變位置之污
染源」，而非如原告所稱，是指：「工廠施工所排放之固定空氣污染」云云，故只要
工廠有污染來源，即可加以處罰，不須再探究產生污染之原因是否出於工廠之運轉，
故原告訴稱：「其工廠在檢測時，並未開工運轉，因此可以不負本件行政罰之責任」
云云，亦屬對法律之誤解，亦不足取。（三）法令不禁止橡膠之堆放，並不意味著囤
積橡膠時，防治空氣污染義務之免除，原告主張：「囤積橡膠為法令容許，所以其產
生之氣味即不能算是空氣污染物」云云，亦不足採。（四）本件被告採行之檢測方式
既然先到原告工廠上風處，在未發現明顯異樣之情況下，再至下風處發現明顯之惡臭
，才採樣送嗅覺判定員為鑑定，且檢驗之發動是因民眾之檢舉，檢驗採樣時，檢舉民
眾亦隨同到場指認，並在採樣完畢後敲原告之工廠大門，又打電話給原告工廠（只不
過無人應門及接聽電話），依此等作業流程之客觀事實，本諸日常經驗法則，縱使如
原告所言，該處四週化學工廠鄰立一節屬實，但本院依然認為被告所屬公務員在採樣
時，對污染來源發生誤認之可能性極為微小，故原告所舉此部分爭點之反證，仍無從
推翻本院對原處分事實認定正確性之確信。從而原告所訴各節，均無足取。本件原處
分揆諸首揭規定及說明，洵無違誤，一再訴願決定遞予維持，俱無不合，原告起訴意
旨，難謂為有理由，應予駁回。
據上論結，本件原告之訴為無理由，爰依行政訴訟法施行法第二條、行政訴訟法第九
十八條第三項前段，判決如主文。
中    華    民    國     八十九      年     十二     月      十四       日
                    最 高 行 政 法 院  第 二 庭
                                審 判 長 法  官      陳  石  獅
                                         法  官      鄭  淑  貞
                                         法  官      彭  鳳  至
                                         法  官      高  啟  燦
                                         法  官      黃  合  文
右  正  本  證  明  與  原  本  無  異
                                         法院書記官  陳  佩  玲
中    華    民    國     八十九      年     十二     月      十八       日


司法院資訊處製作；財團法人民間司法改革基金會備份。
